【裁判字號】    96,訴,1493
【裁判日期】    980522
【裁判案由】    回復原狀
【裁判全文】
臺灣板橋地方法院民事判決              96年度訴字第1493號
原      告  甲○○
訴訟代理人  連元龍律師
            張人志律師
複  代理人  藍健瑋律師
            麥怡平律師
被      告  乙○○
訴訟代理人  許碧真律師
上列當事人間請求回復原狀事件，本院於民國98年4 月28日言詞
辯論終結，判決如下：
    主  文
原告之訴及假執行之聲請均駁回。
訴訟費用由原告負擔。
    事實及理由
甲、程序方面：
    按「訴狀送達後，原告不得將原訴變更或追加他訴。但有下
    列各款情形之一者，不在此限‧‧‧二、請求之基礎事實同
    一者。‧‧‧七、不甚礙被告之防禦及訴訟之終結者」，民
    事訴訟法第255 條定有明文，本件原告於訴狀送達後，將原
    訴之聲明「被告等應給付原告新台幣（下同）5,400,000 元
    ，及自及自起訴狀繕本送達被告之日起至清償日止，按年息
    5%計算之利息」，追加為「1.先位聲明：(1)被告應給付原告
    5,400, 000元，及自民國96年2 月8 日起至清償日止，按年
    息5%計算之利息；(2)原告願供擔保請准宣告假執行。2.備位
    聲明：(1)被告應返還原告2,000,000 元，及自起訴狀繕本送
    達被告之日起至清償日止，按年息5%計算之利息；(2)原告願
    供擔保請准宣告假執行」，然因其請求之基礎事實同一，亦
    不甚礙被告之防禦及訴訟之終結，核與首揭規定尚無不合，
    應予准許。
乙、實體方面：
一、原告起訴主張：
（一）緣原告於95年11月8 日向被告購買坐落臺北縣中和市○○
      段617 地號土地（建號1980），門牌號碼為臺北縣中和市
      ○○路18巷9 號之房屋（以下簡稱：系爭房地），買賣價
      金5,400,000 元，並於96年1 月14日辦理交屋完畢。詎系
      爭房屋權利移轉後，原告始自鄰居處得知系爭房屋將施作
      下水道工程，建物將因此部分拆除而內縮75公分，被告竟
      隱瞞重大瑕疵而未告知。
（二）被告應負物之瑕疵及權利瑕疵擔保責任，原告自得主張解
      除契約：
  １、按「出賣人應擔保第三人就買賣之標的物，對於買受人不
      得主張任何權利」、「出賣人不履行第348 條至第351 條
      所定之義務者，買受人得依關於債務不履行之規定，行使
      其權利」、「物之出賣人對於買受人，應擔保其物依第37
      3 條之規定危險移轉於買受人時無滅失或減少其價值之瑕
      疵，亦無滅失或減少其通常效用或契約預定效用之瑕疵」
      、「買賣因物有瑕疵，而出賣人依前5 條之規定，應負擔
      保之責者，買受人得解除其契約或請求減少其價金。但依
      情形，解除契約顯失公平者，買受人僅得請求減少價金」
      ，民法第349 條、第353 條、第354 條、第359 條分別定
      有明文。查被告所給付之系爭房屋，除有工程拆除及占用
      他人土地之重大瑕疵外，其浴廁亦有坪數短少之嚴重瑕疵
      ，被告自應負債務不履行及物之瑕疵擔保責任。而系爭房
      屋僅為約19坪之小型公寓，屋內使用狀況已相當緊繃，如
      再拆除部分區域，不但嚴重妨害原告使用，甚至與原告當
      初購買該屋之本意不符。是被告給付之系爭房屋既然上開
      瑕疵，顯已嚴重減損房屋之效用，原告主張解除本件買賣
      契約，並無顯失公平情事。
  ２、次按系爭買賣契約第13條約定：「甲乙雙方其中一方如未
      按本契約條款履行，即為違約，經他方催告通知後仍不履
      行時，他方得逕行解除本契約」。經查，被告未依約給付
      其在「標的物現況說明書」所擔保品質及權利之房屋，原
      告自得解除本件契約。又被告為系爭房屋住戶，並於96年
      1 月間交屋前始搬離騰空，而施作下水道會勘通知於95年
      9 月27日即已公告，顯見被告早已明知系爭房屋將施作下
      水道工程，詎被告竟於本件買賣時惡意隱瞞上情，且以「
      標的物現況說明書」為不實記載為詐術，使原告陷於錯誤
      而為願購買系爭房屋之意思表示，為此，原告爰依民法第
      92條規定，向被告主張撤銷系爭買賣之意思表示，則系爭
      買賣契約因而無效，被告自應依民法第179 條規定，返還
      先位聲明所示之金額及利息予原告。
（三）參照兩造買賣契約所附標的物現況說明書就「是否有增建
      部分」，被告僅係勾選「平台外推」及「1 樓空地增建」
      ，並載明「賣方『保證』有權處分且隨同主建物移轉絕無
      異議」，被告代理人楊保河亦代理被告簽名其上，足證被
      告僅表示系爭房屋有與使用執照不符之增建部分，並非告
      知有占用他人土地情事。而被告於上開說明書就「是否有
      界址糾紛」、「是否有占用他人土地之情形」等均勾選「
      否」，益證被告確無告知系爭房屋有占用他人土地情形。
      又系爭房屋實際上占用他人土地部分乃係在浴廁區域，詳
      如原證5 示意圖直線部分所示，自與被告所言「以牆壁隔
      開的增建部分」無關，足證被告絕無告知原告系爭房屋有
      占用他人土地情事。
（四）末查，系爭房屋部分區域位於政府污水下水道施作範圍，
      原告為配合施工已自行進行後巷部分拆除退縮75公分，目
      前已拆除部分為廚房外側增建部分面積約1.43平方公尺之
      三角形區域。而該增建部分於拆除前，原有一道磚牆可作
      屏障防盜作用，該磚牆拆除後，不僅原附著其上之瓦斯管
      等管線需重新牽置，且屏障防盜效果頓失，原告只好另行
      雇工再加裝鐵窗，以求身家安全。又廚房外側施工期間，
      原告根本無法使用廚房，故該增建區域拆除，顯已減損系
      爭房屋原有生活機能等效用，自屬構成瑕疵。
（五）退步言之，縱鈞院認原告主張物之瑕疵而解除契約顯失公
      平，原告自得依民法第359 條規定主張減少價金2,000,00
      0 元，並依同法第179 條不當得利之法律關係，返還備位
      聲明所示之金額及利息予原告。
（六）聲明：1.先位聲明：(1)被告應給付原告5,400,000 元，及
      自96年2 月8 日起至清償日止，按年息5%計算之利息；(2)
      原告願供擔保請准宣告假執行。2.備位聲明：(1)被告應返
      還原告2,000,000 元，及自起訴狀繕本送達被告之日起至
      清償日止，按年息5%計算之利息；(2)原告願供擔保請准宣
      告假執行。
二、被告則以下開情詞置辯：
（一）查兩造簽訂買賣契約時，被告已告知原告前屋主就系爭房
      屋有增建部分，不在系爭房屋及其基地所有權狀範圍內，
      原告當初有到系爭房屋現場看屋，簽訂契約時也知悉增建
      部分之現況及權利，且於契約附件表示「增建部分無所有
      權，不保證過去沒有被通知拆除」條款簽名同意。而被告
      未接獲系爭房屋增建部分拆除工程之公告、公函或通知，
      對於該工程之施作不知悉，且永慶房屋於95年11月27日簽
      約前向臺北縣中和市公所查詢系爭房屋及基地是否有任何
      都市計畫工程，所得之答覆為否，亦有都市計畫土地使用
      分區（或公共設施用地）證明書可資證明。況被告若真有
      被通知增建部分因施作地下水道工程將被拆除，依常理被
      告應急著交屋於原告，惟被告反而要求原告多給1 個月時
      間，遲至96年1 月15日才交屋，足證被告無施用詐術始原
      告陷於錯誤，原告自不得依民法第92條之規定，撤銷買賣
      之意思表示。
（二）按「當時既明知基地係第三人所有而仍願向被上訴人買受
      該地上房屋，自應承受因此所生之不利結果，自無權利瑕
      疵擔保之可言」，最高法院80年台上字第1359號判決可茲
      參酌。查原告看屋及簽訂買賣契約時，被告均有告知系爭
      房屋有增建部分，已如前述，原告簽訂買賣契約時既已明
      知該增建部分係無所有權，仍願向被告買受系爭房屋及基
      地，依前開最高法院之判決意旨，自應承受因此所生之不
      利結果，自無權利瑕疵擔保可言。
（三）經查，本件買賣契約書約定之買賣房屋及基地坪數，均如
      所有權狀上之登記坪數，並無短少，原告看房子及簽訂買
      賣契約時亦明知該增建之空地係無所有權，被告交屋前未
      接獲系爭房屋增建部分有拆除工程之公告、公函或通知，
      均如上所述，本件自無民法第354 條物之瑕疵擔保責任之
      責。而前屋主就系爭房屋屋後（即廚房後方）增建約0.5
      坪，被告買受後即雇工施作牆壁將有權狀之房屋與增建部
      分隔開，二者間並無門可出入，增建部分無法使用，系爭
      房屋實際使用範圍即為所有權狀上記載範圍，故即使拆除
      該增建部分，亦不影響系爭房屋之使用，甚至連廚房圍牆
      均未受到影響，此與臺北市不動產估價師公會98年1 月23
      日「（98）台北估價師字第016 號函」內容大致相符，足
      見系爭房屋增建部份即使遭拆除，所減少之程度亦無關緊
      要，依民法第354 條第1 項但書之規定，不得視為瑕疵，
      亦無價值減損問題。
（四）末查，原告所提報價單第3 點已列有浴廁小倉庫防水與粉
      刷，第2 頁第2 點又列浴廁門拆除後粉刷，第3 頁第3 點
      再次列牆面粉刷，顯屬重複。而廁所部分敲除之處為地面
      ，廁所排煙洞及排煙管在天花板內，為何上開報價單列有
      排煙洞及排煙管施工項目，實屬可議。又地下污水管線為
      政府施工項目，原告豈可將之列入請求項目。另拆除增建
      部分與玄關無關，原告將不相關之裝潢項目列入，顯屬不
      當。況系爭房屋出賣於原告前不久始更換新馬桶，且馬桶
      為可拆式，待施工完畢即可裝回，何須再更換新馬桶。
（五）聲明：1.原告之訴及其假執行之聲請均駁回；2.如受不利
      益之判決，願供擔保請准免假執行。
三、查原告於95年11月8 日向被告購買系爭房地，買賣價金5,40
    0,000 元，並於96年1 月14日辦理交屋完畢，依系爭房屋買
    賣契約書所載，系爭房屋之主建物面積為63.79 平方公尺、
    附屬建物面積9.82平方公尺，又系爭房屋增建部分區域位於
    政府污水下水道施作範圍，原告為配合施工已自行進行後巷
    部分拆除退縮75公分，目前已拆除部分為廚房外側增建部分
    面積約1.43平方公尺之三角形區域，原告因而寄送存證信函
    予被告為解除系爭買賣契約之意思表示等情，業據原告提出
    不動產買賣契約書、中華民國建築技術學會會勘通告、存證
    信函等件為證，並經本院依原告聲請囑託臺北縣中和地政事
    務所現場測量，且製有土地複丈成果圖1 份在卷可參，兩造
    對此等部分亦不爭執，堪信為真實。而被告既以前揭情詞置
    辯，故本件所應審究者，為原告主張增建部分因位於政府污
    水下水道施作範圍，為配合施工已自行進行後巷部分拆除退
    縮75公分，該增建區域拆除，顯已減損系爭房屋原有生活機
    能等效用，自屬構成瑕疵，原告為買受系爭房地之意思表示
    是否受詐欺所為，及原告可否據以向被告主張解除契約或減
    少價金是否有據之問題，茲分別述如下。
四、經查：
（一）按買賣因物有瑕疵，而出賣人依前五條之規定，應負擔保
      之責者，買受人得解除其契約或請求減少其價金。但依情
      形，解除契約顯失公平者，買受人僅得請求減少價金，民
      法第35 9條定有明文。則查，依本件買賣契約書之約定，
      本件房屋買賣契約並未加計增建部分之面積，再依附件臺
      北縣中和地政事務所建物測量成果圖建築面積、附屬建物
      面積之記載，更已清楚顯示本件買賣標的房屋並未計算增
      建部分。而對於該增建部分之現況及權利，原告且於契約
      附件之「增建部分無所有權，不保證過去沒有被通知拆除
      」條款簽名同意，堪認原告於簽約即知悉本件房屋之增建
      部分，並非屬本件買賣契約之標的，是本件被告出售系爭
      房地既無不告知稱增建並無所有權之情事，原告亦未陷於
      錯誤，則被告所為自與詐欺之構成要件有間。至原告因認
      被告涉犯詐欺罪嫌，據此提出告訴，嗣經臺灣板橋地方法
      院檢察署處分不起訴在案乙節，有臺灣板橋地方法院檢察
      署96年度偵字第11839 號不起訴處分書影本1 份在卷可參
      ，此外，原告並未舉證證明被告確有詐騙之事及系爭契約
      業經合法解除，是其以受被告詐欺為由，撤銷其所為買受
      系爭房地之意思表示，於法自有未合，從而原告請求被告
      返還受領之買賣價金，尚無可採。
（二）再本件增建部分並非為契約內容之一部，業如前述，是原
      告主張其所購入之系爭房屋因施作下水道工程，建物將因
      此部分拆除而內縮75公分，請求被告負擔瑕疵擔保責任，
      而得據以主張減少價金等語，尚屬無據。況本件依原告之
      聲請囑請臺北市不動產估價師公會，就拆除該增建部分後
      系爭房地之價值是否減損乙節進行鑑定之結果，該會亦函
      覆「親赴現場勘查，發現該已拆除之違章建築面積甚小，
      約僅0.5 坪，就不動產估價實務而言，市場上並無類似案
      例可茲查詢比較，且本案面積小對價值影響不大。又依不
      動產估價技術規則規定『附有違章建築之房地估價，其違
      建部分不予以評估』」等語明確，此有該會98年1 月23日
      （98）台北估價師字第01 6號函1 份附卷可參，益徵系爭
      房地尚不因增建部分無法使用，即有價值減損之情形，是
      原告以系爭房屋具有瑕疵為由，而依民法第359 條請求減
      少價金，尚屬無據。
五、綜上所述，本件系爭房屋之增建部分，並非為契約內容之一
    部，是原告以其所購入之系爭房屋因無法使用增建部分而有
    瑕疵為由，主張解除系爭契約、減少買賣價金，於法自有未
    合，是原告先位聲明主張係受詐欺而解除系爭買賣契約，請
    求被告返還賣賣價金5,400, 000元，及自96年2 月8 日起至
    清償日止，按年息5%計算之利息，備位聲明則主張被告應負
    擔瑕疵擔保責任，請求被告減少價金2,000,000 元，及自起
    訴狀繕本送達被告之日起至清償日止，按年息5%計算之利息
    ，其先位聲明、備位聲明均屬無據，應予駁回。又原告既受
    敗訴判決，其假執行之聲請即失所依據，應併予駁回。
六、因本案事證已臻明確，兩造其餘主張陳述及所提之證據，經
    本院斟酌後，認與判決結果不生影響，均毋庸再予論述，附
    此敘明。
七、訴訟費用負擔之依據：民事訴訟法第78條。
中    華    民    國    98    年    5     月    22    日
                  民事第三庭    法  官  邱靜琪
以上正本係照原本作成
如對本判決上訴，須於判決送達後20日內向本院提出上訴狀
中    華    民    國    98    年    5     月    22    日
                                書記官  鄭美莉


司法院資訊處製作；財團法人民間司法改革基金會備份。
